【裁判字號】    95,台上,1106
【裁判日期】    950526
【裁判案由】    損害賠償
【裁判全文】
最高法院民事判決            九十五年度台上字第一一０六號
    上  訴  人  甲  ○
                乙  ○
    共      同
    訴訟代理人  林慶苗律師
                張瑞釗律師
    被 上訴 人  丙○○
    訴訟代理人  任  順律師
上列當事人間請求損害賠償事件，上訴人對於九十三年十一月二
十四日台灣高等法院第二審判決（九十二年度重上字第五五四號
），提起上訴，本院判決如下：
    主  文
原判決廢棄，發回台灣高等法院。
    理  由
本件上訴人主張：坐落高雄市苓雅區○○○路一二○號勞工住宅
及其基地（下稱高雄勞工住宅）、台北市○○路○段二四五巷五
六弄二○號房屋及其基地（下稱八德路房屋）、台北市○○○路
六號五樓之三房屋及其基地（下稱北平西路房屋）、台北市○○
○路二十號四樓之一及其基地（下稱北平東路房屋）均屬兩造之
父唐智所有，分別借用兩造之母唐蔣幼瑩、被上訴人及其妻趙鏡
涓名義登記。詎唐智於民國八十一年十一月二十二日死亡後，身
為遺產管理人之被上訴人竟將上開不動產均予變賣侵占（詳情如
原判決附表所載），侵占伊因繼承取得之財產權，被上訴人應負
損害賠償責任。另唐智原以台北市○○○路十號房屋（下稱北平
東路眷舍），與建商簽立合建契約，因建商違約而得以沒收保證
金新台幣（下同）一千萬元，被上訴人亦將之全數侵占，亦應負
賠償責任等情，爰依侵權行為及不當得利（在原審追加）之法律
關係，求為命被上訴人給付上訴人及其他繼承人全體六百萬元並
加計遲延利息之判決（其餘請求暫予保留）。
被上訴人則以：伊非被繼承人唐智之遺產管理人，高雄勞工住宅
係屬母親唐蔣幼瑩之財產，八德路及北平西路房屋，為伊與配偶
趙鏡涓所有，非被繼承人唐智之遺產。另合建保證金係因唐蔣幼
瑩與建商就北平東路眷舍簽立合建契約而取得，屬唐蔣幼瑩所有
，伊亦未侵占該保證金。且縱認伊應負損害賠償責任，但上訴人
至遲於八十九年六月十四日即知悉上開事實，卻至九十一年十月
間方提起本件訴訟，已逾二年之時效期間，伊亦得拒絕給付等語
，資為抗辯。
原審維持第一審所為上訴人敗訴之判決，駁回其上訴及追加之訴
，無非以：上訴人主張如原判決附表（下稱附表）編號一－四所
示不動產均為唐智遺產，被上訴人為遺產管理人，將其中編號一
－三號不動產予以變賣，所得款項及北平東路眷舍之合建保證金
一千萬元均予以侵占等情，雖提出被上訴人於八十九年六月十四
日所寫之電子郵件為證，惟唐智生前並未指定遺產管理人，其繼
承人亦未委任被上訴人為遺產管理人，上訴人主張被上訴人為遺
產管理人乙節，即非可信。其次，高雄勞工住宅原登記為唐蔣幼
瑩所有，八德路房屋原於五十八年五月二十七日登記為被上訴人
之妻趙鏡涓所有，至八十五年十月二十三日更名登記為被上訴人
所有，和平西路房屋登記為被上訴人所有，以上三筆房地均已於
唐智死亡後出售他人；另北平東路房屋原登記為蔣唐幼瑩所有，
嗣後贈與被上訴人，北平東路眷舍則係唐智生前配住之眷舍，並
無所有權。而上訴人等申報遺產稅，依遺產明細表記載，僅有台
灣銀行存款一百九十四萬七千元，足證唐智死亡時，兩造均明知
系爭不動產非屬唐智之遺產。上訴人雖主張附表編號一至四之房
地均係由唐智生前出資購買，借名登記在蔣唐幼瑩、被上訴人或
趙鏡涓名下，並舉唐美為證人。惟證人唐美證稱「不動產都是我
父親出錢買的，……但是用何人名義不清楚，高雄勞工住宅是我
父親買的，因為只有我父親在做事情，我母親沒有上班，……登
記在我大哥名下的房屋我不清楚，北平西路的房屋是我母親與大
哥一起買的，八德路房屋是我父親買的，北平東路房屋是我母親
在父親過世前買的」等語，仍不足以說明上開不動產何以未登記
為唐智所有，上訴人就借名登記乙事，亦未舉證證明，所述尚非
可採。再兩造之母唐蔣幼瑩於台灣台北地方法院檢察署檢察官偵
訊時陳稱唐智只留下七、八百萬元存款等語，亦足證唐智之遺產
未包括上開不動產。至於北平東路眷舍原係唐智擔任台北工專校
長所配住，其依七十年七月二十九日行政院（七０）台人政肆字
第二０六七二號令修正公布之「中央各機關學校國有舍房地處理
辦法」享有優先輔購住宅資格，八十一年四月間唐智以現住人身
分與建商簽訂合建契約，取得建商交付之保證金五百萬元；該筆
款項既係唐智生前收取，自難認遭被上訴人侵占。又唐智死亡後
，僅唐蔣幼瑩具有遺眷身分，享有輔購住宅之權利，嗣唐蔣幼瑩
依建商要求歸還眷舍及放棄有關輔建住宅之權利，取得建商交付
之權利金一千五百萬元。該權利金既係唐蔣幼瑩拋棄合建權利所
得，應屬唐蔣幼瑩所有，上訴人主張屬唐智之遺產而為兩造公同
共有，亦不足採。上訴人既無法證明上述不動產及合建權利金二
千萬元屬唐智之遺產，則縱使被上訴人將出售上開不動產所得及
上述權利金買受房屋及海外基金，亦難認上訴人因此受有損害，
其本於不當得利請求被上訴人返還六百萬元，即屬無據。又侵權
行為所生之損害賠償請求權，自請求權人知有損害及賠償義務人
時起，二年間不行使而消滅，民法第一百九十七條第一項定有明
文。被上訴人既於八十九年六月十四日以電子郵件明確告知上訴
人已將高雄勞工住宅、八德路及北平西路房屋出售他人，並以所
得款項購買海外基金，剩餘款項存入被上訴人及其配偶趙鏡涓暨
母親唐蔣幼瑩之銀行帳戶，乃上訴人遲至九十一年十月二十五日
方提起本件訴訟，其請求權之行使已逾二年之時效。雖時效因聲
請調解而中斷者，惟若調解不成立，其時效視為不中斷，民法第
一百三十三條定有明文。上訴人自陳於九十一年五月間聲請調解
不成立，則其請求權時效自不因此而中斷。從而，上訴人依據侵
權行為及不當得利之法律關係，請求被上訴人給付上訴人及其他
繼承人全體六百萬元本息，應屬不應准許等詞，為其判斷之基礎
。
惟查被上訴人於西元二○○○年六月十四日發予上訴人及唐美之
電子郵件（一審卷(一)一二頁），表明其父財產包括銀行存款、金
條及珠寶、股票、房地產─包括1.高雄勞工住宅2.八德路四段3.
北平西路4.北平東路十號5.北平東路十六號（似為二十號之誤）
四樓；證人唐美亦證稱不動產均係其父出錢購買，高雄勞工住宅
係其父所購，因僅其父有工作，其母未上班等語，與上訴人主張
除北平東路十號房屋係眷舍外，其餘不動產均係唐智出資購買，
屬唐智遺產等情，似無不合。且被上訴人於該電子郵件中亦表明
出售不動產所得款項，應五人即兩造之母、兩造及唐美平分（同
上卷一三頁）。倘上開不動產非屬唐智遺產，則被上訴人出售後
，何以須與其他繼承人平分？又繼承人申報遺產稅，為減免稅捐
，常僅申報被繼承人名下之財產，而隱匿未登記為被繼承人所有
而實為遺產部分，致遺產稅申報書所載與事實不符；原審因兩造
申報遺產稅，遺產明細表僅載台灣銀行存款一百九十四萬七千元
，即謂兩造明知系爭不動產非屬唐智遺產云云，尚嫌粗率。附表
編號一－四所示之不動產，是否屬唐智所有，既與上訴人請求有
無理由所關至切，自有進一步詳為調查審究之必要。其次，因侵
權行為所生之損害賠償請求權，依民法第一百九十七條第一項之
規定，雖因二年間不行使而消滅，但該法條所謂知有損害，非僅
指單純知有損害而言，其因而受損害之他人行為為侵權行為，亦
須一併知之，若僅知受損害及行為人，而不知其行為之為侵權行
為，則無從本於侵權行為請求賠償，時效即無從進行。被上訴人
雖於八十九年六月十四日以電子郵件告知上訴人已將高雄勞工住
宅、八德路及北平西路房屋出售他人，並以所得款項購買海外基
金，剩餘款項存入被上訴人及其配偶趙鏡涓暨母唐蔣幼瑩之銀行
帳戶，惟其既於該郵件載明唐智遺產明細及處分所得，並表明該
款項將由繼承人五人平分，於上訴人等人方便時予以分配等語，
則上訴人謂「因被上訴人表示願分配遺產，伊未確知遺產已為被
上訴人侵吞，不知受有損害及被上訴人所為屬侵權行為；及至九
十一年五月間聲請調解不成立，被上訴人嗣後一概否認其於電子
郵件所述，辯稱該財產均屬其所有，始知悉伊因被上訴人侵吞遺
產受有損害」等語（見原審卷一九、二○、一三一、一三二頁）
，是否毫無可採，即非無斟酌之餘地。原審遽認上訴人因侵權行
為所生之損害賠償請求權，已因二年間不行使而消滅云云，亦嫌
速斷。上訴論旨，執以指摘原判決不當，求予廢棄，非無理由。
又上訴人主張被上訴人不法侵害其因繼承取得之財產，致其受有
損害（原審卷二三、一三○頁），依侵權行為及不當得利規定請
求被上訴人賠償損害或返還其利得等語。依其主張之事實及請求
，似非行使公同共有之權利，則其聲明請求被上訴人給付伊及其
他繼承人全體六百萬元本息，是否適當，案經發回，請併予闡明
。
據上論結，本件上訴為有理由。依民事訴訟法第四百七十七條第
一項、第四百七十八條第二項，判決如主文。
中    華    民    國  九十五  年    五    月  二十六  日
                      最高法院民事第五庭
                          審判長法官  吳  啟  賓
                                法官  高  孟  焄
                                法官  謝  正  勝
                                法官  袁  靜  文
                                法官  李  寶  堂
      本件正本證明與原本無異
                                      書  記  官
中    華    民    國  九十五  年    六    月    八    日
                                                      Ｌ


司法院資訊處製作；財團法人民間司法改革基金會備份。
